臺灣高等法院臺中分院刑事判決　　 96年度上更(一)字第141號
上　訴　人　臺灣南投地方法院檢察署檢察官
上　訴　人
即　被　告　乙○○
　　　　　　　　　　另案在臺灣泰源技能訓練所執行中
指定辯護人　本院公設辯護人丙○○
上列上訴人等因被告違反毒品危害防制條例案件，不服臺灣南投
地方法院九十三年度訴緝字第二號中華民國九十三年三月三十日
第一審判決（起訴案號：臺灣南投地方法院檢察署九十一年度偵
字第七一四號），提起上訴，本院判決如下：
    主  文
原判決關於乙○○販賣第一級毒品部分，撤銷。
乙○○轉讓第一級毒品，處有期徒刑壹年拾月。
轉讓第一級毒品所得之阿爾卡特牌手機壹支沒收，如不能沒收時
，追徵其價額或以其財產抵償之。
    事  實
一、乙○○曾於民國（下同）八十九年間因施用第一級毒品海洛
    因而被移送觀察勒戒。惟乙○○於觀察勒戒執行完畢之後，
    仍未能戒除毒品，復於九十一年一月間，為供己施用之目的
    ，向綽號「青兄」之不詳姓名成年男子購得若干數量之第一
    級毒品海洛因供己施用之後（此部分施用第一級毒品犯行，
    另經臺灣南投地方法院判處有期徒刑七月確定），適有丁○
    ○因毒癮發作亟需第一級毒品海洛因施用，丁○○乃交付阿
    爾卡特牌之手機一支（價值新台幣一千元）給許聖濰，並透
    過許聖濰前往南投縣南投市○○路二○七號乙○○之洗車廠
    ，以上開阿爾卡特牌之手機一支（並未扣案），向乙○○換
    得等值之海洛因一包（業經丁○○施用完畢）。
二、嗣至九十一年二月二十一日下午五時許，警方因偵查搶奪案
    件持臺灣南投地方法院檢察署檢察官所簽發之拘票拘捕乙○
    ○，乙○○雖辯稱上開手機係交換甲基安非他命，但經警再
    傳訊許聖濰及經檢察官傳訊丁○○，因而查獲上情。
三、案經南投縣政府警察局南投分局報請臺灣南投地方法院檢察
    署檢察官偵查起訴。
    理  由
一、本案上訴人即被告乙○○（以下簡稱為被告）雖坦承伊確有
    於前開時間，為供己施用而向綽號「青兄」之不詳姓名成年
    男子購得若干數量之第一級毒品海洛因，亦坦承丁○○有透
    過許聖濰於上開時、地，以阿爾卡特牌手機一支向伊交換毒
    品，但被告矢口否認伊提供交換之毒品係第一級毒品海洛因
    ，並辯稱：因許聖濰向伊告知其朋友因毒癮發作很難過，要
    以手機跟伊交換毒品，伊乃提供甲基安非他命與之交換，上
    開手機並非交換海洛因等語。
二、然查：
（一）證人丁○○確有於九十一年一月間某日，透過許聖濰，在
      南投縣南投市○○路二○七號，以價值一千元之阿爾卡特
      手機換取等值之毒品之事實，業據被告於警、偵訊時均坦
      承不諱（見偵卷第七至九頁、第二十六頁、第一○一頁）
      。雖被告於原審法院及本院前審審理時，翻異前供而否認
      此事，但被告於本院本案審理時，則已再坦承確有此事。
（二）被告雖辯稱伊提供交換之毒品係甲基安非他命，而非海洛
      因，第查：
（１）證人丁○○於本院本案審理時，經本院先後傳喚及拘提，
      雖均未到庭，惟其於檢察官偵訊時，已經具結證述：「（
      問：你曾拿一支手機交許聖濰換毒品）答：是，換海洛因
      ，大約換一千元的量」等語（見偵卷第九八頁）。另外，
      證人丁○○曾於上開案發日期之前之九十年八月三十日，
      即曾因為施用第一級毒品而被臺灣南投地方法院裁定移送
      觀察勒戒（其後因為丁○○並未到案執行，經發布通緝，
      於九十一年六月七日緝獲而移送執行），此情亦有證人丁
      ○○之全國前案紀錄表在卷可稽（見原審卷宗第六四至七
      三頁）。證人丁○○於本案上開案發日期之前，既曾有施
      用第一級毒品海洛因而被法院裁定移送觀察勒戒之紀錄，
      則證人丁○○顯無將並非毒品之粉末誤為海洛因、或將甲
      基安非他命誤認為海洛因之虞，其於檢察官偵訊時所為之
      上開證詞，復有經具結，且無「顯有不可信之情況」，自
      得採為證據。依據證人丁○○於檢察官偵訊時所為之上開
      證詞，其係證述被告提供海洛因交換上開手機無誤。
（２）又按證人之陳述有部分前後不符，或相互間有所歧異時，
      究竟何者為可採，法院仍得本其自由心證予以斟酌，非謂
      一有不符或矛盾，即應認其全部均為不可採信。且證人之
      證言，有時亦有予渲染之可能，然其基本事實之陳述，若
      果與真實性無礙時，則仍非不得予以採信（參照最高法院
      七十四年度臺上字第一五九九號判例意旨）。另被告以外
　　　之人於檢察事務官、司法警察官或司法警察調查中所為之
 　 　陳述，與審判中不符時，其先前之陳述具有較可信之特別
   　 情況，且為證明犯罪事實存否所必要者，得為證據，此於
      刑事訴訟法第一百五十九條之二亦有明文規定。經查，本
      案證人許聖濰於偵查中先後二次經檢察官偵訊時，所證雖
      因均未令其具結而無證據能力，且其於原審法院審理時，
      亦具結證稱：「（當天這個手機換到多少量的海洛因？）
      當天沒有換」、「（這支手機換到多少量的海洛因？）這
      個手機都沒有換海洛因」、「（換手機的真相為何？）當
      時是小青要換藥，我說我沒有，他才將手機放在我那邊，
      說要去買東西。就沒再回來」、「（你說手機放在你那邊
      ，是指哪裏？）是洗車場」、「（之後手機有無帶走？）
      沒有」、「（手機由何人保管？）我不知道，當時我是放
      在洗車場桌上，後來我就走了」、「（後來手機有無拿回
      來？）沒有，我忘記了，所以沒拿回來，丁○○也沒打電
      話給我」等語（見原審卷宗第一○八至一一一頁）；但其
      於警訊經司法警察訊問時，已明確指陳被告係提供海洛因
      交換上開手機（見偵卷第十三頁）。本案證人許聖濰於原
      審法院審理時，既亦坦承證人丁○○交付之手機是要交換
      毒品施用，衡情證人丁○○不可能會不向證人許聖濰告知
      其要交換毒品之種類。而證人許聖濰既已向證人丁○○收
      受上開手機，即表示其已同意替證人丁○○處理此事；則
      證人許聖濰此後豈會僅將上開手機放在被告經營之洗車場
      ，之後即不再查問？又如其未再查問，何以其又能明確知
      悉上開手機並未換到毒品海洛因？再者，被告於本院本案
      審理時，既已坦承證人丁○○有透過證人許聖濰以上開手
      機向其換得毒品，雖辯稱其係提供甲基安非他命交換上開
      手機，但被告已供承確有和證人許聖濰完成手機與毒品之
      交換，情甚明顯。證人許聖濰在原審法院審理時就此部分
      所為之上開證詞，非但與證人丁○○在偵查中之證詞不合
      ，亦與被告在本院本案審理時之供述有違，其有意迴護被
      告而為匿飾之證詞，彰彰甚明。復審酌其在警訊於司法警
      察官調查中所為之陳述，詎案發日期較近，記憶應較深刻
      ，且較無人情干擾，本院認具有較可信之特別情況，且為
      證明犯罪事實存否所必要，爰就證人許聖濰於警訊明確指
      陳被告係提供海洛因交換上開手機乙情，採為證據。至於
      交換之日期部分，證人許聖濰雖於警訊證稱係九十年十二
      月間，但此與被告之供述不合。依據證人許聖濰在原審法
      院審理時所為之證詞，其於警訊所證上開時間，既僅係其
      於九十一年二月二十一日在警局應訊之事後回想，並非有
      具體之認定依據，且被告既已坦承交換毒品，衡情亦無就
      交換毒品之時間故為不實供述之必要，本院爰認此部分以
      被告之供述為可採信。另外，證人許聖濰在警訊所為之其
      餘陳述雖不為本院本案所採取，但依據上開說明，仍不影
      響本院對其在警訊所為上開陳述（即被告確有提供海洛因
      交換上開手機）之採證，應併此敘明。
（三）按毒品危害防制條例第四條第一項所規定販賣第一級毒品
      罪之內涵，雖不限於民法債編所規範之「買賣」型態，以
      物易物之交易型態亦屬販賣毒品之交易型態之一，但毒品
      危害防制條例第四條第一項所規定之販賣第一級毒品罪，
      仍以行為人有營利之目的，而販入或賣出第一級毒品或二
      者兼而有之之犯行，為其犯罪構成要件。本案被告交付給
      證人許聖濰之第一級毒品海洛因既經證人丁○○施用完畢
      ，其數量與價值均無法認定，僅有證人丁○○所證「大約
      換一千元的量」等語較為具體可憑；而被告收受之阿爾卡
      特牌手機一支並未扣案，就新舊狀態及實際價值，卷內並
      無任何資料可參；則被告為本案上開犯行是否有販入或賣
      出之價差可得，已無從認定。且被告為本案上開犯行，係
      因證人丁○○毒癮發作，臨時透過其友人即證人許聖濰（
      其於警訊陳稱與被告是認識四、五年之朋友，平常感情良
      好）與其交換，此與一般販賣毒品之情形尚非全然相同。
      審酌上開各情，本院爰不為被告為本案上開犯行，有「營
      利意圖」及「營利事實」之認定。
三、按海洛因係修正前毒品危害防制條例第二條第二項第一款所
    規定之第一級毒品，不得非法持有、轉讓，被告非法持有進
    而轉讓第一級毒品海洛因，核被告上開所為，係犯修正前毒
    品危害防制條例第八條第一項之轉讓第一級毒品罪（按毒品
    危害防制條例業於九十二年七月九日經修正公布全文，並於
    公布後六個月施行；被告行為時在新法施行之前，而新、舊
    法第八條第一項關於轉讓第一級毒品罪之規定，其構成要件
    及法律效果並無不同，即比較新、舊法結果，新法並未有利
    於被告，從而，依據刑法第二條第一項前段之規定，本案仍
    應適用行為時法之毒品危害防制條例論處）；至於被告在轉
    讓之前持有所轉讓之第一級毒品海洛因之低度犯行，已被其
    嗣後轉讓第一級毒品海洛因之高度行為所吸收，應不另論罪
    。本案公訴人指訴被告上開所為，係犯毒品危害防制條例第
    四條第一項之販賣第一級毒品罪，此部分之起訴法條尚有未
    洽，惟因基本社會事實同一，本院應變更起訴法條而為審判
    。被告上開轉讓第一級毒品所得之阿爾卡特牌手機一支，應
    依修正前毒品危害防制條例第十九條第一項之規定宣告沒收
    ，如不能沒收時，應追徵其價額或以其財產抵償之。
四、本案公訴人之公訴意旨雖另以：被告基於意圖營利之概括犯
    意，向姓名不詳之人，以不詳之代價購入第一級毒品海洛因
    ，自八十九年間某日起，在不詳地點，先後販賣第一級毒品
    海洛因予黃健維，約數十次，每次一千元至二千元不等；另
    於九十一年一、二月間，在南投縣南投市○○路二○七號，
    販賣第一級毒品海洛因予許聖濰，約十數次；因認被告上開
    所為，係連續涉犯毒品危害防制條例第四條第一項之連續販
    賣第一級毒品罪嫌。惟本案被告堅決否認伊有公訴人所指訴
    之前開販賣第一級毒品之犯行。經查：
（一）按犯毒品危害防制條例第四條第一項至第三項、第五條第
      一項至第三項、第六條第一項至第三項、第七條第一項至
      第三項、第八條第一項至第三項、第十條或第十一條第一
      、二項之罪，供出毒品來源，因而破獲者，得減輕其刑，
      同條例第十七條定有明文；則施用毒品之人，如供出毒品
      來源因而破獲，既得藉以邀求寬典減輕其刑，為擔保其所
      為不利於對向共犯之陳述之真實性，尤應有足以令人確信
      其陳述為真實之補強證據，始得據為不利被告之認定（最
      高法院九十一年度臺上字第六○八五號判決意旨參照）。
（二）本案公訴人雖依據證人黃健維及許聖濰之警、偵訊陳述與
      證詞，資為提起此部分公訴之依據。惟其中之證人黃健維
      、許聖濰之偵訊證詞部分，檢察官於訊問前、後，均未令
      證人黃健維、許聖濰具結，有偵訊卷宗可憑，尚難認上開
      二人於偵訊之證詞具有證據能力。又證人黃健維及許聖濰
      在警訊及原審法院審理時之陳述與證述內容如下：
（１）證人黃健維雖於警訊時陳述：「（據許聖濰指稱你及許憲
      正、林育賢等人曾向乙○○購買海洛因或安非他命等毒品
      ，是否有此情事？）是的」、「我們大部分是購買海洛因
      毒品，約二年前我即曾向乙○○購買安非他命，先前交易
      是在我以前住處，南投市○○路一一一巷一五號旁之巷口
      ，後來交易地點即在乙○○經營之洗車場內，於二年前至
      最近我陸陸續續共約向其購買十次安非他命，每次購買新
      台幣五百元，而海洛因每次購買新台幣一千元至二千元不
      等，安非他命及海洛因，乙○○都是以小塑膠袋裝著，我
      不清楚每次購買之毒品重量是多少，海洛因我約向乙○○
      購買八次左右。以前與其交往時即知道乙○○販毒」、「
      （最後乙次向乙○○購買毒品之時間）約二個月前」、「
      我曾在洗車場內看見許憲正及林育賢向乙○○購買毒品，
      時間我忘記了，許憲正及林育賢二人亦皆以香煙沾染海洛
      因方式吸食毒品」、「（與乙○○連絡方式？）我是以其
      行動電話0000－000000連絡。我行動電話是0
      000－000000」等語（見偵卷第三五、三六頁）
      ；但其後證人黃健維於原審法院審理時，則已具結證述：
      「（你曾向被告買過毒品海洛因跟安非他命嗎？）沒有，
      我們是一起購買」、「（從何時開始一起購買海洛因？）
      三年前，後稱好像是八十九年的時候，是幾月不清楚」、
      「（向何人購買，如何購買？）我不清楚，我拿錢給被告
      一次五百元，由乙○○去買，他向何人購買我不清楚」、
      「約半個月一次」、「每次約五百元到一千元，每人出資
      幾百元」、「我都是給他現金」、「我是事後給錢，我看
      到毒品才給錢」、「（出資買毒品時是你約他嗎？）是一
      起，我打電話給他，我不是每次打電話給他，有時是他打
      來」、「（最後一次合資購買時間）我不記得，就是在我
      做警訊筆錄前一個月」、「（有無在被告洗車場拿過毒品
      ？）有，約有一、二次」、「（被告買到毒品後如何通知
      你？）被告打電話給我，我的手機號碼是0000000
      000號」、「我們是一起合資，我都是買海洛因時一同
      買安非他命」、「（購買安非他命金額）也是五百到一千
      元，我這些錢跟海洛因是分開的。海洛因是我跟被告一起
      合資購買，安非他命是我委託被告買的」、「（曾經見過
      許憲正跟被告買過毒品嗎？）沒有」、「（你見過林育賢
      跟被告買過毒品否？）無」、「（警、偵訊所言都是真的
      嗎？）也不全是真的，我會緊張」、「（筆錄不是真的是
      指哪一物分？）警偵訊筆錄全不是真的」等情（見原審卷
      宗第一三五至一四六頁）。
（２）另證人許聖濰雖於警訊陳述：「約二個月前，乙○○主動
      告訴我可由其身上購買到海洛因及安非他命毒品，我曾向
      其以金錢購買十餘次之安非他命及海洛因毒品，每次購買
      幾百元之安非他命，其皆放在玻璃球內，我不知道重量多
      少，每次購買海洛因則為新台幣一千元，可換取沾染三支
      香煙之海洛因，我大部分都是拿到其位於南投市○○路所
      經營洗車店內與其交易毒品」、「我知道尚有黃健維、許
      憲政、林育賢等人曾向乙○○購買毒品，安非他命及海洛
      因都有」等語（見偵卷第十三頁）；但其後證人許聖濰於
      原審法院審理時，則另具結證述：「（警訊時，你說你跟
      被告買毒品，情形為何？）我不是跟他買，我是跟他一起
      出錢，二人一起買回來吃」、「（為何你警訊中表明跟被
      告購買毒品？）我向警察說我們是一起出錢，警察說向他
      買就是向他買，為何說一起出錢」、「（你到底有無跟被
      告購買毒品？）沒有」、「（你毒品來源為何？）我跟台
      中綽號阿鹿仔拿的，我之前在警訊中有說過了」、「（你
      跟被告如何合資買毒品，如何分配？）有時一千，有時二
      千，買過次數不記得了，第一次購買是在我被抓到那一年
      的過年前，是十一月或十二月。最後一次購買時間是我被
      抓的前一星期。我去找被告，我跟被告說我不舒服，他就
      跟我一起去找藥頭，找到之後他就問我要拿多少，就各自
      出錢，我是拿現金給他，我們買毒品回來後，我們就在車
      上施用，其餘再分配」等情（見原審卷宗第一○三、一○
      七頁）。
（３）依據證人黃健維及許聖濰在警訊及原審法院審理時之陳述
      與證詞，其等二人雖曾在警訊陳稱有向被告購買海洛因，
      但至原審法院審理時，則均具結改證係與被告合資向他人
      購買。經查證人黃健維及許聖濰在警訊所為上開不利於被
      告之陳述，除無其他確切之旁證足佐之外；就上開證人於
      警訊陳稱有看過許憲正及林育賢向被告購買毒品海洛因部
      分，經警員及檢察官訊問證人許憲正及林育賢結果，其等
      均已否認有此事實；又就證人黃健維及許聖濰在警訊陳稱
      有向被告購買甲基安非他命部分，亦因證據不足而經本院
      前審判決被告無罪確定；則證人黃健維及許聖濰在司法警
      察訊問時就此部分所為之陳述，自難認具有「較可信之特
      別情況」，自難採為對被告論罪科刑之依據。
（三）至於被告於偵查及原審法院審理時，雖供承其所持有之手
      機門號為0000000000號，然依現今社會使用手
      機之情形，以手機與友人聯絡一般事務並非少見，尚難認
      定其間必有不法，本案檢警並未實施監聽，無法據以查證
      其等通話內容，自無從僅以通聯紀錄，即據以認定被告與
      通話對象之間之通話，即為販賣第一級毒品之交易約定。
（四）綜上理由，本案關於被告被訴販賣第一級毒品予黃健維、
      許聖濰部分，除證人許聖濰、黃健維事後均否認其真實性
      之警訊陳述之外，既乏其他證據足資佐證，參諸上開最高
      法院判決意旨，自難認定被告確有此部分之販賣第一級毒
      品犯行。茲因公訴人認此部分與被告上開經本院論罪科刑
      部分，有修正前刑法第五十六條連續犯之裁判上一罪關係
      ，本院爰不就此部分另為被告無罪之判決。
五、本案被告就上開被訴販賣第一級毒品部分，既係犯修正前毒
    品危害防制條例第八條第一項之轉讓第一級毒品罪，原審判
    決認定被告係犯同條例第四條第一項之販賣第一級毒品罪，
    自有未合。是本案被告上訴否認有將第一級毒品轉讓給證人
    丁○○，其上訴雖無理由，但原審判決就此部分既有上開可
    議之處，仍屬無可維持，應由本院將原判決關於被告販賣第
    一級毒品部分，予以撤銷改判。爰審酌被告之品行、非法轉
    讓第一級毒品之犯罪情節、所生危害，及犯罪後之態度等一
    切犯罪情狀，量處有期徒刑一年十月。被告轉讓第一級毒品
    所得之上開阿爾卡特牌手機一支，依法宣告沒收，如不能沒
    收時，應追徵其價額或以其財產抵償之。
六、據上論斷，應依刑事訴訟法第三百六十九條第一項前段、第
    三百六十四條、第二百九十九條第一項前段、第三百條、修
    正前毒品危害防制條例第第八條第一項、第十九條第一項，
    刑法第二條第一項前段、第十一條前段，判決如主文。
本案經檢察官甲○到庭執行職務。
中　　華　　民　　國　　96　　年　　10　　月　　3 　　日
            刑事第三庭   審判長法　官　王  增  瑜
                               法　官　梁  堯  銘
                               法　官　廖  柏  基
上列正本證明與原本無異。
如不服本判決應於收受送達後十日內向本院提出上訴書狀，其未
敘述上訴之理由者並得於提起上訴後十日內向本院補提理由書（
均須按他造當事人之人數附繕本）。
                                書記官　王　麗　英
中　　華　　民　　國　　96　　年　　10　　月　　3 　　日
附錄條文：
毒品危害防制條例第八條第一項：
轉讓第一級毒品者，處一年以上七年以下有期徒刑，得併科新臺
幣一百萬元以下罰金。
